ACORDAO-COMPLETO-2543472

ACÓRDÃO 1670/2022 ATA 28/2022 - PLENÁRIO

VISTOS, relatados e discutidos estes autos de Solicitação do Congresso Nacional - SCN, de autoria do Deputado Federal Áureo Ribeiro, primeiro Vice-Presidente da Comissão de Fiscalização Financeira e Controle da Câmara dos Deputados - CFFC-CD, em que, mediante Ofício 116/2022/CFFC-P, de 9/6/2022, encaminha o Requerimento 64/2022-CFFC, de autoria do Deputado Jorge Solla - PT/BA, para que este Tribunal, em forma de apoio técnico àquela comissão, realize auditoria com objetivo de apurar possíveis irregularidades do Ministério da Saúde - MS na ampliação do sigilo sobre os estoques de medicamentos, vacinas e outros insumos, inclusive aqueles com data de validade vencida;
ACORDAM os Ministros do Tribunal de Contas da União, reunidos em Sessão de Plenário e diante das razões expostas pelo Relator, em: 
9.1. conhecer da presente Solicitação do Congresso Nacional, por preencher os requisitos de admissibilidade previstos no art. 38, inciso I, da Lei 8.443/1992, no art. 232, inciso III, do Regimento Interno do TCU (RI/TCU) e no art. 4º, inciso I, alínea "b", da Resolução TCU 215/2008;
9.2. informar ao Presidente da Comissão de Fiscalização Financeira e Controle da Câmara dos Deputados, em relação ao objeto do Requerimento 64/2022-CFFC, encaminhado a este Tribunal por intermédio do Ofício 116/2022/CFFC-P, de 9/6/2022, que:
9.2.1. o objeto do aludido requerimento será atendido por meio dos processos TC Processo 009.240/2022-5 e TC Processo 038.216/2021-3, que também tratam de questões relacionadas ao sigilo no estoque de insumos estratégicos para saúde do Ministério da Saúde e de perdas de medicamentos, vacinas, testes e outros insumos sob gestão daquela pasta;
9.2.2. os referidos processos encontram-se pendentes de apreciação de mérito pelo Plenário do TCU e, tão logo sejam finalizados e apreciados, as respectivas deliberações serão encaminhadas a essa Comissão;
9.2.3. nos termos do art. 14, inciso I, da Resolução TCU 215/2008, fica estabelecido o prazo de 180 dias para o atendimento da presente solicitação, contado da data de autuação deste processo, em 10/6/2022;
9.3. encaminhar ao Presidente da Comissão de Fiscalização Financeira e Controle da Câmara dos Deputados cópia das peças 254 e 267 do TC Processo 038.216/2021-3, bem como das peças 18 e 20 do TC Processo 009.240/2022-5;
9.4. estender os atributos para tratamento de SCN definidos no art. 5º, da Resolução TCU 215/2008 ao TC Processo 009.240/2022-5, uma vez reconhecida a conexão integral do objeto daquele processo com o da presente Solicitação, com fulcro no art. 14, inciso III, dessa resolução;
9.5. considerar parcialmente atendida esta Solicitação do Congresso Nacional, nos termos do art. 17, § 2º, inc. II, e art. 18, da Resolução TCU 215/2008;
9.6. sobrestar a apreciação deste processo até decisão de mérito do TC Processo 009.240/2022-5 e do TC Processo 038.216/2021-3, cujos resultados são necessários ao integral cumprimento desta Solicitação, com fundamento no art. 47 da Resolução TCU 259/2014, c/c o art. 6º, inciso I, da Resolução TCU 215/2008;
9.7. juntar cópia desta decisão (relatório, voto e acórdão) ao TC Processo 009.240/2022-5 e ao TC Processo 038.216/2021-3;
9.8. notificar a autoridade solicitante desta decisão, na forma prevista no art. 19 da Resolução TCU 215/2008.

Solicitação do Congresso Nacional em que se requer auditoria com objetivo de apurar possíveis irregularidades do Ministério da Saúde na ampliação do sigilo sobre os estoques de medicamentos, vacinas e outros insumos, inclusive aqueles com data de validade vencida.

Ministério da Saúde.

3. Interessados/Responsáveis: não há.

13.1. Ministros presentes: Ana Arraes (Presidente), Walton Alencar Rodrigues, Augusto Nardes, Aroldo Cedraz, Bruno Dantas, Vital do Rêgo (Relator) e Jorge Oliveira.
13.2. Ministro-Substituto convocado: Augusto Sherman Cavalcanti.
13.3. Ministros-Substitutos presentes: Marcos Bemquerer Costa e André Luís de Carvalho.

VITAL DO RÊGO

Adoto como relatório a instrução de mérito elaborada no âmbito da Secretaria de Controle Externo da Saúde - SecexSaúde (peça 9) , que contou com a anuência do dirigente da referida unidade técnica (peça 10) , a seguir transcrita com os ajustes de forma pertinentes:
INTRODUÇÃO
Trata-se de Solicitação do Congresso Nacional (SCN) formulada pelo Ofício 116/2022/CFFC-P, de 9/6/2022 (peça 2) , por meio do qual o Exmo. Deputado Federal Áureo Ribeiro, primeiro Vice-Presidente da Comissão de Fiscalização Financeira e Controle da Câmara dos Deputados, encaminha o Requerimento 64/2022-CFFC, de autoria do Deputado Jorge Solla - PT/BA, para que este Tribunal, em forma de apoio técnico àquela comissão, realize auditoria com objetivo de apurar possíveis irregularidades do Ministério da Saúde na ampliação do sigilo sobre os estoques de medicamentos vacinas e outros insumos, inclusive aqueles com data de validade vencida.
EXAME DE ADMISSIBILIDADE
O art. 232, inciso III, do Regimento Interno do TCU (RI/TCU) e o art. 4º, inciso I, alínea "b", da Resolução - TCU 215/2008 conferem legitimidade aos presidentes de comissões técnicas do Congresso Nacional, do Senado Federal ou da Câmara dos Deputados, quando por aquelas aprovadas, para solicitarem a realização de fiscalização. 
No presente caso, o Requerimento 64/2002-CFFC foi aprovado pela Comissão de Fiscalização Financeira e Controle da Câmara dos Deputados e encaminhado a este Tribunal pelo primeiro Vice- Presidente desta Comissão, Deputado Federal Áureo Ribeiro. 
Assim, legítima a autoridade solicitante, cabe o conhecimento da presente Solicitação do Congresso Nacional (SCN) .
EXAME TÉCNICO
Objeto da solicitação
O Deputado Federal Jorge Solla apresentou Requerimento 64/2022, de 1/6/2022, com a finalidade de requerer a realização de auditoria, no âmbito da Comissão de Fiscalização Financeira e Controle (CFFC) , com apoio deste Tribunal, com o objetivo de apurar possíveis irregularidades do Ministério da Saúde na ampliação do sigilo sobre os estoques de medicamentos, vacinas e outros insumos, inclusive aqueles com data de validade vencida (peça 3, p. 1-2) :
Em sua proposta, o parlamentar apresenta as seguintes justificativas (peça 3, p. 1-2) :
Reportagem do portal de notícias UOL de 16 de maio informou que o Ministério da Saúde ampliou o prazo de sigilo dos seus estoques, ocultando ou, pelo menos, dificultando muito o acesso às informações sobre a quantidade de medicamentos, vacinas, testes e outros insumos, inclusive parte deles com o prazo de validade vencida. Também não estão disponíveis informações sobre os produtos descartados.
Os estoques da Saúde estão sob sigilo por 5 anos desde 2018. Em 2023, portanto, essas informações viriam à tona não fosse o Diretor de Logística do Ministério da Saúde, General da reserva Ridauto Fernandes, ter assinado novo termo de classificação ampliando o tempo de sigilo sob a alegação de dados "imprescindíveis à segurança da sociedade ou do Estado". Segundo o Ministério da Saúde essa medida evitará que a "indústria use os dados sobre o estoque para cobrar mais caro".
No ano passado, em momento dramático da pandemia de Covid-19, veio a público que no principal centro de armazenamento do Ministério da Saúde, em Guarulhos (SP) , havia 3,7 milhões de itens vencidos, entre os quais 820 mil canetas de insulina compradas por R$ 10 milhões e suficientes para 235 mil pacientes com diabetes usarem por um mês. Também estavam vencidas 12 milhões de vacinas contra a gripe e cerca de 6 milhões de doses contra a hepatite B.
Pelo exposto, apresento esse Requerimento de Auditoria a fim de que, com o auxílio do TCU possam ser apuradas se tal ato do Ministério da Saúde ferem a legalidade, legitimidade e transparência que se exige da administração pública.
A proposta foi aprovada pela CFFC, em 8/6/2022 (peça 7) .
Dos processos conexos
Também tramitam neste Tribunal os seguintes processos que guardam conexão com esta SCN:
 TC Processo 009.240/2022-5: representação, com pedido de medida cautelar, oferecida por parlamentares em face de supostas irregularidades ocorridas na política de estocagem e descarte de produtos vencidos do Ministério da Saúde (MS) . Segundo alegam, notícias recentes apontaram que insumos de saúde teriam vencido no estoque do MS, avaliados num montante de R$ 243 milhões, os quais estariam sendo encaminhados para descarte e incineração, e que o Ministério estaria impondo sigilo às informações relacionadas ao tema, impedindo que se avaliasse o prejuízo decorrente. Em despacho prolatado nos autos, o relator do processo, Ministro Vital do Rêgo, conheceu da representação e determinou medidas cautelares, referendadas pelo Acórdão 1356/2022-TCU-Plenário;
TC Processo 038.216/2021-3: representação apresentada pelos deputados federais componentes da Liderança de Oposição da Câmara dos Deputados, denunciando possíveis irregularidades ocorridas no âmbito do Ministério da Saúde, noticiadas pela imprensa, relacionadas ao armazenamento de medicamentos, vacinas e outros produtos com prazo de validade vencido, no valor aproximado de R$ 240 milhões. Em despacho prolatado nos autos, o Ministro Vital do Rêgo, conheceu da representação. Ainda, no âmbito deste processo, em despacho da Unidade Técnica, foi instaurada inspeção no Ministério da Saúde com objetivo de sanear os autos dos processos TC Processo 038.216/2021-3, TC Processo 035.851/2016-3 e TC Processo 029.523/2020-6, e, nesse sentido, verificar se há perdas de insumos estratégicos para saúde (IES) armazenados, o quantitativo, a proporção em relação ao total adquirido, as unidades responsáveis pela gestão dos itens que apresentaram perdas, a eventual existência de justificativas e de avaliação do nível aceitável dessas perdas;
A seguir serão apresentadas mais informações sobre os três processos acima, de forma a fundamentar o encaminhamento da presente SCN.
Do TC Processo 009.240/2022-5:
O TC Processo 009.240/2022-5 trata de representação de autoria do Senador Alessandro Vieira, da Deputada Federal Tábata Claudia Amaral e do Deputado Federal Felipe Rigoni Lopes, com pedido de medida cautelar, acerca de indícios de irregularidades ocorridas na política de estocagem e descarte de medicamentos vencidos do Ministério da Saúde (MS) , com prejuízo estimado em R$ 243 milhões, bem como de imposição indevida de sigilo pelo MS sobre as informações relacionadas ao tema. Esclarecem os representantes que, em 2021, reportagem do jornal Folha de São Paulo, apontou que o MS teria deixado vencer insumos para saúde no montante citado, adquiridos com recursos da União.
Ademais, o órgão teria imposto sigilo sobre as informações ao atribuir-lhes o caráter de "reservada", com base nos incisos III, IV e VII do art. 23 da Lei 12.527/2011, comprometendo a transparência acerca da destinação do estoque dos medicamentos vencidos e os reais valores envolvidos, entre outras informações. A imposição teria sido justificada, pelo diretor de logística do MS, sob o argumento de que atender o pedido de acesso aos dados poderia fornecer informações privilegiadas à indústria, com possibilidade de comprometer futuras aquisições de medicamentos pelo MS.
Frente a esse contexto, os parlamentares requereram a esta Corte de Contas que fosse determinada cautelarmente: i) a suspensão do descarte e da incineração de todos os medicamentos e produtos em saúde mantidos em estoques do Ministério da Saúde; e ii) a suspensão do sigilo imposto às informações de estoque para garantir as ações de fiscalização do TCU quanto à mensuração dos prejuízos ao erário e má gestão do órgão.
Solicitaram ainda que, uma vez julgada procedente a presente representação, fosse expedida determinação ao MS para que ele reestruturasse a governança e a gestão de estoque de medicamentos e produtos em saúde, com a responsabilização dos gestores envolvidos pelos prejuízos causados.
Em Despacho, de 3/6/2022, o Ministro Vital do Rêgo (TC Processo 009.240/2022-5, peça 18) , relator do processo, deixou consignado que questões relacionadas ao descarte de medicamentos vencidos se encontram em fase adiantada de apuração por parte desta Corte de Contas, no âmbito do TC Processo 038.216/2021-3, e, em princípio, foi confirmado que o processo de gestão de estoque de medicamento pelo MS é ineficiente, o que tem contribuído para o vencimento do prazo de validade de insumos de saúde.
Todavia, em razão dos custos associados à manutenção em estoque de medicamentos vencidos, o que onera os cofres públicos, entendeu inexistir motivos que justificassem o atendimento ao pedido de suspensão cautelar do procedimento de incineração dos medicamentos. Diante disso, o Relator proferiu as seguintes decisões: 
b) determino, cautelarmente, nos termos do art. 276, caput, do RITCU, ao Ministério da Saúde que: 
b.1) mantenha registros e envie mensalmente ao TCU, enquanto perdurar a presente determinação cautelar, os dados de todos os insumos estratégicos em saúde incinerados, apresentando relatório do SISMAT e planilha (em formato excel e pdf) com as informações relativas ao material, código do item, número do contrato, forma de aquisição (se por contrato, doação, TED, intermédio da OPAS ou outra existente) , programa de saúde, fabricante, lote, unidade de medida, preço de entrada do item, valor total do item, data de entrada, data de vencimento e data de saída para incineração; 
b.2) suspenda o sigilo imposto às informações de estoque de insumos estratégicos em saúde, uma vez que configura prejuízo ao controle social, à transparência dos atos da administração pública e ao direito à informação garantido aos cidadãos brasileiros, em afronta à Constituição Federal, art. 5º, inciso XXXIII, e art. 216, § 2º, e à Lei 12.527/2011, art. 6º, inciso I, e art. 3º, incisos II e V; 
c) determino, nos termos do art. 276, § 3º, do RITCU, a oitiva do Ministério da Saúde, para, no prazo de até 15 dias, manifestar-se sobre os fatos apontados na presente representação, especialmente quanto aos alegados riscos que fundamentaram a decisão de impor sigilo aos dados de estoque de insumos estratégicos em saúde;
d) autorizo a realização de diligência à empresa VTCLOG Operadora de Logística Ltda., com base no art. 157 do RITCU, para que, no prazo de quinze dias, envie os dados, de forma mensal e a partir do exercício de 2019, de incineração de todos os insumos estratégicos em saúde do estoque do Ministério da Saúde mantidos sob sua guarda por força do Contrato 59/2018, apresentando relatório do seu sistema informatizado e planilha (em formato excel e pdf) com as informações relativas ao material, código do item, programa de saúde, fabricante, lote, unidade de medida, preço de entrada do item, valor total do item, data de entrada, data de vencimento e data de saída para incineração
O Acórdão 1356/2022-TCU-Plenário, de relatoria do Ministro Vital do Rêgo, referendou as decisões proferidas no Despacho de 3/6/2022 (TC Processo 009.240/2022-5, peça 20) .
Em 15/6/2022, o Ministério da Saúde, mediante Advocacia Geral da União (AGU) , impetrou agravo com pedido de efeito suspensivo em face da medida cautelar de suspensão do sigilo imposto às informações de estoque de insumos estratégicos em saúde (IES) (TC Processo 009.240/2022-5, peça 34) .
Na sessão ordinária do Plenário realizada em 22/6/2022, com base no artigo 112 do Regimento Interno, foi adiada a apreciação do processo em tela, ante pedido de vista formulado pelo Ministro-Substituto Augusto Sherman Cavalcanti, então convocado para substituir o Ministro Jorge Oliveira. O processo TC Processo 009.240/2022-5 foi automaticamente incluído na pauta da sessão ordinária do Plenário de 13 de julho de 2022 (TC Processo 009.240/2022-5, peça 49) .
Assim, na presente data, o processo TC Processo 009.240/2022-5 aguarda apreciação pelo TCU do agravo impetrado pelo Ministério da Saúde com pedido de suspensão da medida cautelar adotada por esta Corte.  
Do TC Processo 038.216/2021-3
Processo de representação apresentado por deputados federais componentes da Liderança de Oposição da Câmara dos Deputados denunciando possíveis irregularidades ocorridas no âmbito do Ministério da Saúde relacionadas ao armazenamento de medicamentos, vacinas e outros produtos com prazo de validade vencido. 
A representação versa sobre fatos noticiados na imprensa a respeito de um estoque de medicamentos, vacinas, testes de diagnóstico e outros itens que, ao todo, são avaliados em mais de R$ 240 milhões com prazo de validade vencido e que deverão ser incinerados. Seriam 3,7 milhões de itens que começaram a vencer há mais de três anos (TC Processo 038.216/2021-3, peça 1, p. 2) .
Segundo a peça inicial, o estoque estaria sendo mantido em sigilo pelo Ministério, que negaria pedidos de acesso aos dados sobre produtos armazenados ou vencidos com base em documento interno de 2018, argumento que já teria sido apontado como inadequado pela Controladoria-Geral da União (TC Processo 038.216/2021-3, peça 1, p. 3) . Informa que a matéria publicada está disponível no endereço eletrônico https://www1.folha.uol.com.br/cotidiano/2021/09/governo-bolsonaro-deixa-vencer-r-243-mi-em-vacinas-testes-e-remedios.shtml. 
Os representantes argumentam que, além do prejuízo exorbitante ao dinheiro público, trata-se de insumos que possuem demanda entre os cidadãos, para os quais deveriam ser regularmente distribuídos. Ademais, o ocorrido revelaria conduta inconstitucional, bem como indícios de ilegalidade porque violaria os princípios constitucionais de transparência e eficiência do gasto público, além do disposto no art. 65 da Lei de Responsabilidade Fiscal, que autoriza a União a flexibilizar a aplicação de algumas regras na ocorrência de pandemia, mas não afasta a necessidade de transparência e fiscalização no controle de gastos públicos.
Após análise inicial do processo, foi proposto pela Unidade Técnica:
a) conhecer da presente representação, satisfeitos os requisitos de admissibilidade previstos nos arts. 235 e 237, inciso III, do Regimento Interno deste Tribunal e no art. 103, § 1º, da Resolução - TCU 259/2014; 
b) realizar diligência, com fundamento no art. 157 do RI/TCU, ao Departamento de Logística em Saúde do Ministério da Saúde (Dlog) para que, no prazo de 15 (quinze) dias, encaminhe a este Tribunal:
b.1) a planilha contendo a relação dos medicamentos e outros insumos de saúde com prazo de validade vencido;
b.2) informe quais as providências que já foram e/ou estão sendo adotadas no âmbito do Ministério da Saúde, com vistas a apurar os motivos da existência do estoque, gerenciado pelo DLOG/SE/MS, de medicamentos e outros insumos com prazo de validade vencido; 
b.3) encaminhe os resultados já obtidos nas apurações realizadas (caso haja) , bem como as providências adotadas em relação a esses resultados. 
c) encaminhar cópia desta instrução ao Dlog, a fim de subsidiar as informações a serem requeridas.
O Relator do processo, Ministro Vital do Rego, em sede de despacho, em 29/9/2021, conheceu do processo e acolheu as propostas formuladas por esta Secretaria de Controle Externo (TC Processo 038.216/2021-3, peça 10) .
As respostas foram encaminhadas, em 18/10/2021, quanto foi enviada à esta SecexSaúde Nota Técnica e despachos internos (TC Processo 038.216/2021-3, peça 17) , e tabela Excel com a relação de item vencidos (TC Processo 038.216/2021-3, peça 18) , sem definição de valor, sem justificativas e sem informação acerca de itens anteriormente incinerados. Houve a informação de que as respostas eram preliminares e as áreas técnicas haviam sido alertadas para a necessidade de complementação dos dados. Todavia, não ocorreu nova manifestação do Ministério.
Nesse ínterim, por meio do Acórdão 339/2022-TCU-Plenário, da relatoria do Ministro Vital do Rêgo, esta Corte de Contas entendeu que o objeto do requerimento da Solicitação do Congresso Nacional (SNC) - TC Processo 045.428/2021-2 - encaminhada a esta Corte de Contas pelo Deputado Federal Áureo Ribeiro, Presidente da Comissão de Fiscalização e Controle da Câmara dos Deputado, deveria ser atendido no TC Processo 038.216/2021-3, por guardar plena relação com o objeto deste processo. Para tanto, decidiu-se estender os atributos para tratamento de SCN ao mencionado processo, estabelecendo o prazo de 180 dias para atendimento, contados da data de autuação da SCN, em 15/12/2021, nos termos do art. 14, inciso I, da Resolução TCU 215/2008.
As respostas do Ministério da Saúde foram examinadas em instrução, de 6/4/202, (TC Processo 038.216/2021-3, peça 37) quando foram realizadas as seguintes observações:   
o ofício do MS em resposta à diligência afirmou que haviam sido levantadas informações robustas para 92% dos medicamentos perdidos, mas o que chegou em resposta à diligência foram apenas dados de identificação dos medicamentos, lotes e quantidades;
tampouco havia dados de preço de cada item, não sendo possível confirmar sequer se essa planilha de medicamentos vencidos corresponderia aos itens relatados na peça inicial de representação, com base na notícia jornalística;
assunto merecia ser analisado sob uma ótica temporal, a fim de melhor compreender se o problema de perda de medicamentos no Ministério da Saúde é conjuntural ou recorrente;
o tema da perda de medicamentos vencidos já havia sido relatado em outros processos do Tribunal (TC Processo 035.851/2016-3, representação formulada pela Procuradora da República Eliana Pires Rocha, na qual foram noticiadas possíveis irregularidades na gestão de medicamentos e insumos adquiridos pelo Ministério da Saúde para atender demandas judiciais; e TC Processo 029.523/2020-6, representação acerca de possíveis irregularidades relacionadas à aquisição de 15 mil tratamentos para Hepatite C) ;
entendeu-se pela necessidade de realização de inspeção no Ministério da Saúde, para o levantamento de informações de maneira mais ágil e o esclarecimento de questões relativas à perda de medicamentos vencidos, que vinham sendo tratados em três processos: TC Processo 038.216/2021-3, TC Processo 035.851/2016-3 e TC Processo 029.523/2020-6.
Com base nas informações acima e nos demais elementos constantes do processo, propôs-se a realização de inspeção no Ministério da Saúde a fim de sanar os autos dos processos  TC Processo 038.216/2021-3, TC Processo 035.851/2016-3 e TC Processo 029.523/2020-6. A mencionada inspeção tinha como objetivo verificar se há perdas de itens armazenados no almoxarifado central do Ministério da Saúde localizado em Guarulho/SP, o quantitativo, a proporção em relação ao total adquirido, as unidades responsáveis pela gestão dos itens que apresentaram perdas, a eventual existência de avaliação do nível aceitável de perda e a conformidade do quantitativo de medicamentos vencidos com esse nível, períodos que apresentaram maiores perdas e motivação para isso, o custo de armazenagem e incineração dos itens com validade expirada, possíveis causas justificativas para as perdas de estoque e demais questões que possam surgir no âmbito da inspeção.
A SecexSaúde, com fundamento na delegação de competência conferida pelo Excelentíssimo Sr. Ministro Vital do Rêgo, determinou a instauração da inspeção proposta (TC Processo 038.216/2021-3, peça 38) , que se encontra em andamento desde 11/4/2022, conforme Portaria de Fiscalização - SecexSaúde 182, de 19 de abril de 2022 (TC Processo 038.216/2021-3, peça 52) alterada pela Portaria de Fiscalização - SecexSaúde 283, de 3 de junho de 2022 (TC Processo 038.216/2021-3, peça 235) . 
No curso da inspeção, tendo a equipe deparado com elementos que demandavam a pronta atuação do Tribunal, houve a proposição de realização de oitiva do Ministério da Saúde, ante a possibilidade de adoção de medida cautelar, consoante a situação exposta em instrução à peça 239 do TC Processo 038.216/2021-3.
Nesse sentido, foram constatadas duas situações com o potencial de gerar prejuízos ao erário: existência de uma grande quantidade de vacinas contra o vírus SARS-CoV-2 com validade próxima e, dessa forma, com a possibilidade de não serem utilizadas a tempo; e o volumoso montante de aventais cirúrgicos (roupas de proteção individual) que estão destinados a descarte e incineração devido a problemas de qualidade, sem uma análise mais adequada de outras alternativas para aproveitamento dos itens ou minoração das perdas, situação pormenorizada na instrução da Unidade Técnica (TC Processo 038.216/2021-3, peça 239) .
Ante todo o exposto, submeteram-se os autos à consideração superior, propondo: 
56. realizar a oitiva do Ministério da Saúde para que, com base no art. 276, § 2º, do RITCU, no prazo de até cinco dias úteis, apresente informações imprescindíveis à confirmação da existência dos pressupostos do fumus boni iuris e do periculum in mora, a saber: 
57.1 os riscos de perda de doses de vacina contra a Covid-19, por vencimento do prazo de validade, e as medidas que têm sido adotadas para evitar essa perda e melhorar as taxas de cobertura vacinal contra a mencionada doença, alertando-o quanto à possibilidade de o Tribunal vir a determinar cautelarmente, com fundamento na Resolução-TCU 315/2020, art. 7º, §3º, I e §4º, que haja a elaboração de plano de ação, a ser apresentado em dez dias e contenha, no mínimo, as ações a serem tomadas, os responsáveis por cada uma delas e os prazos para implementação, entre as quais se poderá adotar medidas como (parágrafos 8 a 28 desta instrução) : 
57.1.1. fortalecer a comunicação acerca da importância da vacinação contra a Covid-19; 57
57.1.2. esclarecer a população sobre a perda de eficácia da vacina com o passar do tempo e, dessa forma, da relevância do reforço das doses; 
57.1.3 realizar uma comunicação transparente acerca da quantidade de doses de imunobiológicos que terão de ser descartados, caso a população não se vacine, ressaltando o valor correspondente aos descartes dos fármacos em decorrência do vencimento do prazo de validade; 
57.1.4 doação de parcela dos imunobiológicos que poderão vir a ser descartados em razão da perda do prazo de validade;
57.1.5 atuação junto à Anvisa no sentido de verificar a possibilidade técnica de prorrogar o prazo de validade das vacinas contra SARS-CoV-2 que se encontram em seu estoque com prazo de validade próximo. 
57.2 o descarte de 26.259.417 aventais cirúrgicos, alertando-o quanto à possibilidade de o Tribunal vir a determinar cautelarmente a suspensão da incineração dos mencionados insumos, manifestando-se especialmente sobre os seguintes pontos (parágrafos 29 a 49 desta instrução) : 
57.2.1 fundamentação técnica para descarte da parcela da carga de aventais sem sinais de avaria, recebidos em datas e contêineres diferentes das cargas visivelmente estragadas, as quais foram segregadas no estoque de Guarulhos desde sua chegada; 
57.2.2 critério estatístico ou outra metodologia científica utilizada para estimar, com base na amostra selecionada, que toda a carga deveria ser descartada; 
57.2.3 se houve análise prévia à decisão de descarte quanto à possibilidade de doação para eventual uso não hospitalar;
 57.2.4 necessidade do descarte por meio de incineração, haja vista se tratar de insumo que aparentemente poderia ter outra destinação, a exemplo da reciclagem; 
57.2.5 motivação para o recebimento de aventais com o prazo de validade exíguo; 
57.2.6 considerando a natureza do material, possibilidade de prorrogação do prazo de validade junto à Anvisa. 
57. Realizar diligência, com fundamento no art. 157 do RI/TCU, ao Ministério da Saúde, para que, no prazo de 5 dias úteis, seja encaminhada (parágrafos 44 e 48 desta instrução) :
58.1 a documentação que evidencie o levantamento efetuado quanto à demanda por aventais, realizado de forma prévia ao aceite da doação e nos três níveis de governo, de forma a justificar o recebimento dos materiais doados, assim como a realização de avaliação detalhada acerca da capacidade de armazenamento e distribuição dos materiais (parágrafos 44-45 desta instrução) ; 
58.2 informações, acompanhadas dos documentos que as sustentem, referentes aos custos incorridos para desembaraço alfandegário, estocagem e incineração dos aventais já descartados, assim como dos custos previstos para estocagem e incineração de todos os demais aventais, caso não se encontre outra destinação para os produtos. 
59. encaminhar cópia da presente instrução ao Ministério da Saúde, a fim de subsidiar as manifestações a serem requeridas; e 
58. Comunicar ao Ministério da Saúde a decisão que vier a ser adotada nestes autos.
Em despacho de 15/6/2022 (TC Processo 038.216/2021-3, peça 254) , o Ministro Relator considerou haver os elementos necessários à atuação cautelar desta Corte. Nesse sentido, acolheu, com ajustes, a proposta da Unidade Técnica e determinou a adoção de medida cautelar, sem a oitiva do Ministério da Saúde. O Acórdão 1454/2022-TCU-Plenário, da relatoria do Ministro Vital do Rêgo, referendou a cautelar adotada.
Análise
As informações expostas nos subtópicos anteriores demostram que questões relacionadas à gestão de estoque de medicamento, vacinas e outros insumos para saúde, objeto do Requerimento 64/2022-CFFC, de autoria do Deputado Jorge Solla - PT/BA, encontram-se em fase adiantada de apuração nesta Corte de Contas, como ressaltado pelo Ministro Vital do Rêgo, em Despacho à peça 18 do Processo TC Processo 009.240/2022-5, deixando consignado que, em princípio, foi confirmado que há ineficiência no gerenciamento dos estoques de insumos para saúde pelo MS, o que tem contribuído para o vencimento do prazo de validade de insumos de saúde.
Conforme mencionado nesta instrução, frisa-se que este Tribunal determinou em medida cautelar que o MS suspendesse o sigilo imposto às informações de estoque de insumos estratégicos em saúde, uma vez que configura prejuízo ao controle social, à transparência dos atos da administração pública e ao direito à informação garantido aos cidadãos brasileiros em afronta à Constituição Federal, art. 5º, inciso XXXIII, e art. 216, § 2º, e à Lei 12.527/2011, art. 6º, inciso I, e art. 3º, incisos II e V.
Além disso, as medidas saneadoras adotadas nos autos do TC Processo 038.216/2021-3, revelam atuação previdente do TCU, no curso da inspeção instaurada no MS, ao se deparar com situações com possibilidade de serem remediadas, como o risco de perda de grande volume de vacinas para Covid-19 e de incineração de aventais sem uma avaliação aprofundada de sua possível utilização.
Feitas essas considerações, quanto ao encaminhamento a ser dado aos presentes autos, considera-se que o objeto desta SCN tem conexão com o TC Processo 038.216/2021-3 e o TC Processo 009.240/2022-5.
De acordo com o art. 14, inciso III, da Resolução - TCU 215/2008, quando verificada essa conexão, cabe à Unidade Técnica responsável pelo exame dos atos propor a extensão dos atributos definidos no art. 5º dessa resolução aos processos conexos, in verbis:
Art. 5º O processo de solicitação do Congresso Nacional:
I - tem natureza urgente e tramitação preferencial;
II - é apreciado privativamente pelo Plenário do TCU;
III - é apreciado exclusivamente de forma unitária.
 (...) 
Art. 14. Ao submeter o processo de solicitação do Congresso Nacional ao Plenário, o relator, caso proponha o conhecimento e atendimento do pedido, deve, conforme o caso:
 (...) 
III - propor a extensão dos atributos definidos no art. 5º desta Resolução aos processos em tramitação em que seja reconhecida conexão parcial ou integral dos respectivos objetos com o da solicitação do Congresso Nacional e aos processos autuados em decorrência do atendimento daquela solicitação;
 (...) 
No presente caso, considerando a correlação dos objetos, entende-se adequado estender os atributos de SCN ao TC Processo 009.240/2022-5. No que se refere ao TC Processo 038.216/2021-3, já se encontra com os mencionados atributos, haja vista a conexão com TC Processo 045.428/2021-2, nos termos do Acórdão 339/2022-TCU-Plenário, da relatoria do Ministro Vital do Rêgo (parágrafo 27) . 
CONCLUSÃO.
Do exame realizado nesta instrução, concluiu-se que a presente Solicitação do Congresso Nacional (SCN) preenche os requisitos de admissibilidade previstos no art. 38, inciso I, da Lei 8.443/1992, no art. 232, inciso III, do Regimento Interno do TCU e no art. 4º, inciso I, alínea "b", da Resolução - TCU 215/2008, portanto, deve ser conhecida por este Tribunal.
Quanto ao pedido de fiscalização objeto desta SCN, verificou-se que questões relacionadas a possíveis irregularidades do Ministério da Saúde na ampliação do sigilo sobre os estoques de medicamentos vacinas e outros insumos, inclusive aqueles com data de validade vencida já estão sendo examinadas por este Tribunal no bojo do TC Processo 038.216/2021-3 e TC Processo 009.240/2022-5.
Nos termos do art. 14, inciso III, da Resolução - TCU 215/2008, quando verificada essa situação, cabe à Unidade Técnica responsável pelo exame dos atos propor a extensão dos atributos definidos no art. 5º dessa resolução aos processos conexos.
No presente caso, caberá estender os atributos previstos no art. 5º da Resolução - TCU 215/2008 ao TC Processo 009.240/2022-5. No que se refere ao TC Processo 038.216/2021-3, já se encontra com os mencionados atributos, haja vista a conexão com o TC Processo 045.428/2021-2, nos termos do Acórdão 339/2022-TCU-Plenário, da relatoria do Ministro Vital do Rêgo. 
Assim, a proposta é de estender os atributos para tratamento de SCN definidos no art. 5º da Resolução - TCU 215/2008 ao TC Processo 009.240/2022-5 e atendimento da SCN pelo TC Processo 038.216/2021-3, quando finalizado, uma vez reconhecida a conexão do objeto desses processos com o da presente Solicitação.
Adicionalmente, em consonância com o disposto no art. 14, inciso I, da Resolução - TCU 215/2008, propõe-se sobrestar os presentes autos até a apreciação de mérito do TC Processo 009.240/2022-5 e TC Processo 038.216/2021-3, sem prejuízo de fixar o prazo de 180 dias para o atendimento da presente SCN, contados da data de sua autuação, em 10/6/2022.
PROPOSTA DE ENCAMINHAMENTO 
Diante do exposto, submete-se à consideração superior a presente Solicitação do Congresso Nacional (SCN) , formulada por meio do Ofício 116/2022/CFFC-P, de 9/6/2022, pelo Exmo. Deputado Federal Áureo Ribeiro, Presidente da Comissão de Fiscalização Financeira e Controle da Câmara dos Deputados, com base no Requerimento 64/2022-CFFC, de autoria do Deputado Jorge Solla - PT/BA, com as seguintes propostas:
1.1. conhecer da presente Solicitação do Congresso Nacional (SCN) , por preencher os requisitos de admissibilidade previstos no art. 38, inciso I, da Lei 8.443/1992, no art. 232, inciso III, do Regimento Interno do TCU (RI/TCU) e no art. 4º, inciso I, alínea "b", da Resolução - TCU 215/2008; 
1.2. informar ao Presidente da Comissão de Fiscalização Financeira e Controle da Câmara dos Deputados, em relação ao objeto do Requerimento 64/2022-CFFC, encaminhado a este Tribunal por intermédio do Ofício 116/2022/CFFC-P, de 9/6/2022: 
 o objeto do aludido requerimento será atendido por meio do TC Processo 009.240/2022-5 e TC Processo 038.216/2021-3, que também tratam de questões relacionadas ao sigilo no estoque de insumos estratégicos para saúde do Ministério da Saúde e de perdas de medicamentos, vacinas, testes e outros insumos sob gestão do da Pasta; 
 os processos acima encontram-se em fase de análise pela área técnica do Tribunal, e tão logo sejam finalizados e apreciados pelo TCU, as respectivas deliberações serão encaminhadas a essa Comissão; 
 nos termos do art. 14, inciso I, da Resolução - TCU 215/2008, fica estabelecido o prazo de 180 dias para o atendimento da presente solicitação, contado da data de autuação deste processo, em 10/6/2022.
1.3. estender os atributos para tratamento de SCN definidos no art. 5º, da Resolução - TCU 215/2008 ao TC Processo 009.240/2022-5, uma vez reconhecida a conexão integral do objeto daquele processo com o da presente Solicitação, com fulcro no art. 14, inciso III, dessa resolução;
1.4. considerar parcialmente atendida esta Solicitação do Congresso Nacional (SCN) , nos termos do art. 17, § 2º, inc. II, e art. 18, da Resolução - TCU 215/2008; 
1.5. sobrestar a apreciação do presente processo até decisão de mérito do TC Processo 009.240/2022-5 e do TC Processo 038.216/2021-3, cujos resultados são necessários ao integral cumprimento desta Solicitação, com fundamento no art. 47 da Resolução - TCU 259/2014 c/c o art. 6º, inciso I, da Resolução - TCU 215/2008; 
1.6. juntar cópia da decisão que vier a ser proferida (relatório, voto e acórdão) ao TC Processo 009.240/2022-5 e ao TC Processo 038.216/2021-3; e
1.7. notificar a autoridade solicitante da decisão que vier a ser proferida, na forma prevista no art. 19 da Resolução - TCU 215/2008.
É o Relatório.

não há.

Não atuou.

SCN. PEDIDO DE REALIZAÇÃO DE AUDITORIA. APURAÇÃO DE POSSÍVEIS IRREGULARIDADES NO MINISTÉRIO DA SAÚDE. SIGILO SOBRE OS ESTOQUES DE MEDICAMENTOS, VACINAS E OUTROS INSUMOS, INCLUSIVE AQUELES COM DATA DE VALIDADE VENCIDA. EXISTÊNCIA DE DOIS PROCESSOS EM TRAMITAÇÃO NO TCU QUE TRATAM DO MESMO OBJETO. ESCLARECIMENTOS À AUTORIDADE SOLICITANTE. ATENDIMENTO PARCIAL. FIXAÇÃO DE PRAZO PARA COMPLETO ATENDIMENTO. SOBRESTAMENTO.

SOLICITAÇÃO DO CONGRESSO NACIONAL (SCN)

Secretaria de Controle Externo da Saúde (SecexSaúde).

Em apreciação, Solicitação do Congresso Nacional - SCN, de autoria do Deputado Federal Áureo Ribeiro, primeiro Vice-Presidente da Comissão de Fiscalização Financeira e Controle da Câmara dos Deputados - CFFC-CD, em que, mediante Ofício 116/2022/CFFC-P, de 9/6/2022 (peça 2) , encaminha o Requerimento 64/2022-CFFC, de autoria do Deputado Jorge Solla - PT/BA, para que este Tribunal, em forma de apoio técnico àquela comissão, realize auditoria com objetivo de apurar possíveis irregularidades do Ministério da Saúde - MS na ampliação do sigilo sobre os estoques de medicamentos, vacinas e outros insumos, inclusive aqueles com data de validade vencida.
A Secretaria de Controle Externo da Saúde - SecexSaúde, em pronunciamento uniforme às peças 9 e 10, pugna pelo conhecimento da espécie, por atender aos requisitos de admissibilidade, nos termos do art. 232, inciso III, do RITCU, c/c o art. 4º, inciso I, alínea "b", da Resolução TCU 215/2008, para, no mérito, propor que seja esclarecido ao Presidente da CFFC-CD que o objeto desta SCN será atendido por meio do TC Processo 009.240/2022-5 e do TC Processo 038.216/2021-3, que tratam de questões relacionadas ao sigilo das informações do estoque de insumos estratégicos para saúde, do Ministério da Saúde, e de perdas de medicamentos, vacinas, testes e outros insumos sob gestão da Pasta.
Em adição, pugna pela adoção de medidas processuais adicionais com vistas a garantir a adequada tramitação e pleno atendimento do presente feito.
A presente SCN deve ser conhecida, pois adere aos requisitos de admissão dispostos nos arts. 232, inciso III, do RITCU, e 4º, inciso I, alínea "b", da Resolução TCU 215/2008. Com relação ao mérito, acompanho a proposta da SecexSaúde.
O tema objeto desta SCN não é novo no âmbito do TCU. Dois são os principais processos que tramitam nesta Corte de Contas e que possuem objetos que guardam correlação com o tratado nesta solicitação, ambos em fase avançada de apuração.
O primeiro deles é o TC Processo 009.240/2022-5. Trata-se de representação, com pedido de medida cautelar, oferecida por parlamentares em face de supostas irregularidades na política de estocagem e descarte de material vencido, bem como na imposição de sigilo às informações relacionadas ao tema. 
Atualmente o referido processo encontra-se na fase de apreciação de agravo interposto pela AGU contra medida cautelar concedida por meio de Despacho deste Relator e referendada pelo Acórdão 1356/2022-TCU-Plenário, determinando ao Ministério da Saúde que levantasse o sigilo sobre tais informações, além de outras medidas necessárias ao deslinde do feito.
O segundo processo é o TC Processo 038.216/2021-3. Cuida-se também de representação apresentada por deputados federais componentes da Liderança de Oposição da Câmara dos Deputados, denunciando possíveis irregularidades ocorridas no âmbito do Ministério da Saúde, noticiadas pela imprensa, relacionadas ao armazenamento de medicamentos, vacinas e outros produtos com prazo de validade vencido, no valor aproximado de R$ 240 milhões.
No âmbito do referido processo, foi realizada inspeção com o objetivo de colher informações adicionais que permitissem a formação de juízo acerca dos fatos noticiados. No curso da inspeção, foram trazidas ao conhecimento deste Relator duas situações com potencial efetivo de causar prejuízos ao erário: i) grande número de vacinas contra covid-19 com prazo de validade expirando nos meses de julho e agosto de 2022; ii) número volumoso de aventais cirúrgicos destinados a descarte e incineração.
Diante desses fatos e presentes os requisitos autorizativos da concessão de medida cautelar, mediante Despacho monocrático (peça 254 do TC Processo 038.216/2021-3) determinei ao Ministério da Saúde, cautelarmente, que adotasse as ações necessárias com vistas a evitar a perda de vacinas contra covid19 que estão em estoques, em especial, daquelas cujos prazos de validade expiram nos meses de julho e agosto próximo, envolvendo, se for o caso, a participação dos entes subnacionais, observadas suas competências, e informando ao TCU, no prazo máximo de quinze dias, as ações adotadas.
A cautelar em menção foi referendada pelo Plenário do TCU por meio do Acórdão 1454/2022-TCU-Plenário (peça 267 do TC Processo 038.216/2021-3) .
Com essas considerações, anuo às propostas da unidade técnica para que seja informado ao solicitante a existência de ambos os processos com objetos conexos ao tratado nesta SCN e que, tão logo eles sejam apreciados, as respectivas deliberações serão enviadas à Comissão solicitante.
Em adição, entendo que deve ser encaminhado à autoridade solicitante cópia das peças 254 e 267 do TC Processo 038.216/2021-3, bem como das peças 18 e 20 do TC Processo 009.240/2022-5.
Por fim, acolho as demais sugestões de encaminhamento apresentadas pela SecexSaúde de forma a dar pleno atendimento ao presente feito.
Com essas considerações, voto para que o Tribuna aprove a minuta de Acórdão que ora submeto à consideração deste Colegiado.
 
TCU, Sala das Sessões, em 20 de julho de 2022.
Ministro VITAL DO RÊGO 
Relator